ACORDAO-COMPLETO-2464619

ACÓRDÃO 7612/2021 ATA 15/2021 - SEGUNDA CÂMARA

VISTOS, relatados e discutidos estes autos de Embargos de Declaração opostos pelo Sr. Marcos José Dias Viana em face do Acórdão 1632/2021-TCU-Segunda Câmara;
ACORDAM os Ministros do Tribunal de Contas da União, reunidos em Sessão da 2ª Câmara, diante das razões expostas pelo relator, com fulcro nos arts. 32, inciso II, e 34 da Lei 8.443/1992, c/c os arts. 277, inciso III, e 287 do Regimento Interno/TCU, em:
9.1. conhecer dos Embargos de Declaração para, no mérito, rejeitá-los e manter inalterada a deliberação embargada;
9.2. dar ciência da presente deliberação ao embargante.

Embargos de Declaração opostos pelo Sr. Marcos José Dias Viana em face do Acórdão 1.632/2021  TCU  2ª Câmara, que julgou irregulares suas contas especiais, condenando-o ao pagamento do débito apurado nos autos da Tomada de Contas Especial, instaurada pelo Instituto Nacional de Colonização e Reforma Agrária (Incra), em seu desfavor, em razão da impugnação parcial das despesas dos Convênios a seguir discriminados, ambos firmados com o Município de Maragogi/AL

Segunda Câmara

Município de Maragogi - AL.

3. Interessados/Responsáveis/Recorrentes:
3.1. Interessado: Instituto Nacional de Colonização e Reforma Agrária (00.375.972/0001-60).
3.2. Responsável: Marcos José Dias Viana (XXX.105.584-XX).
3.3. Recorrente: Marcos José Dias Viana (XXX.105.584-XX).

13.1. Ministros presentes: Augusto Nardes (na Presidência), Aroldo Cedraz (Relator) e Raimundo Carreiro.
13.2. Ministro-Substituto convocado: Augusto Sherman Cavalcanti.
13.3. Ministros-Substitutos presentes: Marcos Bemquerer Costa e André Luís de Carvalho.

ACORDAO-COMPLETO-2510072

Acórdão 17979/2021 - Segunda Câmara

AROLDO CEDRAZ

Ministro Aroldo Cedraz.

Trata-se de Embargos de Declaração opostos pelo Sr. Marcos José Dias Viana em face do Acórdão 1632/2021-TCU-Segunda Câmara, que julgou irregulares suas contas especiais, condenando-o ao pagamento do débito apurado nos autos da Tomada de Contas Especial, instaurada pelo Instituto Nacional de Colonização e Reforma Agrária (Incra) , em seu desfavor, em razão da impugnação parcial das despesas dos Convênios a seguir discriminados, ambos firmados com o Município de Maragogi/AL:
"a) CRT/AL/7000/2005 Siafi/Siconv 530555, (peça 2, p. 48-62) 
- objeto: implantação de infraestrutura básica, implantação e recuperação de estradas e perfuração de poços com instalação de sistemas de abastecimento de água;
- detalhes: firmado no valor de R$ 952.255,62, sendo R$ 910.385,62 a conta do concedente e R$ 41.870,00 de contrapartida. O prazo de vigência foi estabelecido entre 1/12/2005 e 31/3/2006, prorrogado por aditivo até 27/9/2006. A totalidade da parcela federal foi liberada por duas ordens bancárias, de R$ 810.000,00, em 7/12/2005, e de R$ 100.385,62, em 26/12/2005;
b)  CRT/AL/1000/2006 - Siafi/Siconv 561001, (peça 3, p. 117-131) 
- objeto: implantação de infraestrutura básica, com implantação e recuperação de estradas nos Projetos de Assentamento;
- detalhes: firmado no valor de R$ 1.063.496,98, sendo R$ 1.010.000,00 à conta do concedente e R$ 53.496,98 de contrapartida. O prazo de vigência foi estabelecido entre 30/6/2006 e 31/12/2006, prorrogado por aditivo até 1/3/2007. A parcela federal liberada foi de R$ 808.000,00, por meio de duas ordens bancárias, de R$ 505.000,00, em 30/6/2006, e de R$ 303.000,00, em 29/11/2006."
2.	Em sua peça recursal, o embargante alega, em síntese, que o Acórdão 1632/2021-TCU-Segunda Câmara foi omisso por não ter se manifestado sobre a possibilidade de compensação de obras não executadas com outras adicionais, a exemplo de 12, 13 km a mais do que o projeto previsto, além de diversas outras obras, inclusive reconhecidas no item 40 da instrução técnica, constante do Relatório do julgado recorrido, nos seguintes termos:
"40. F) Quanto ao fato de que a diferença apurada no relatório técnico do processo 54360.000712/2005 - peça 4 se trataria de contrapartida da prefeitura, decorrente de inconsistência da planilha apresentada à época, o responsável não apresentou nenhuma documentação comprobatória de tal assertiva, nem mesmo a apresentação da planilha que seria a correta."
3.	Ao final, entendendo que o Tribunal permite a realização da compensação e pleiteia o provimento destes embargos com efeitos modificativos.
É o Relatório.

8.1. Luiz Vasconcelos Netto (5.875/OAB-AL) e outros, representando Marcos José Dias Viana.

Procuradora-Geral Cristina Machado da Costa e Silva.

EMBARGOS DE DECLARAÇÃO EM TOMADA DE CONTAS ESPECIAL. TENTATIVA DE REDISCUSSÃO DO MÉRITO. AUSÊNCIA DE OMISSÃO, OBSCURIDADE OU CONTRADIÇÃO. CONHECIMENTO. REJEIÇÃO. MANUTENÇÃO DO ACÓRDÃO EMBARGADO. CIÊNCIA.

TOMADA DE CONTAS ESPECIAL (TCE)

Secretaria de Controle Externo de Tomada de Contas Especial (SecexTCE).

Conforme consignado no Relatório precedente, estes Embargos de Declaração foram opostos pelo Sr. Marcos José Dias Viana em face do Acórdão 1632/2021-TCU-Segunda Câmara, que julgou irregulares suas contas especiais, condenando-o ao pagamento do débito apurado nos autos da Tomada de Contas Especial, instaurada pelo Instituto Nacional de Colonização e Reforma Agrária (Incra) , em seu desfavor, em razão da impugnação parcial das despesas dos Convênios a seguir discriminados, ambos firmados com o Município de Maragogi/AL:
a) CRT/AL/7000/2005 Siafi/Siconv 530555, (peça 2, p. 48-62) 
- objeto: implantação de infraestrutura básica, implantação e recuperação de estradas e perfuração de poços com instalação de sistemas de abastecimento de água;
- detalhes: firmado no valor de R$ 952.255,62, sendo R$ 910.385,62 a conta do concedente e R$ 41.870,00 de contrapartida. O prazo de vigência foi estabelecido entre 1/12/2005 e 31/3/2006, prorrogado por aditivo até 27/9/2006. A totalidade da parcela federal foi liberada por duas ordens bancárias, de R$ 810.000,00, em 7/12/2005, e de R$ 100.385,62, em 26/12/2005;
b)  CRT/AL/1000/2006 - Siafi/Siconv 561001, (peça 3, p. 117-131) 
- objeto: implantação de infraestrutura básica, com implantação e recuperação de estradas nos Projetos de Assentamento;
- detalhes: firmado no valor de R$ 1.063.496,98, sendo R$ 1.010.000,00 à conta do concedente e R$ 53.496,98 de contrapartida. O prazo de vigência foi estabelecido entre 30/6/2006 e 31/12/2006, prorrogado por aditivo até 1/3/2007. A parcela federal liberada foi de R$ 808.000,00, por meio de duas ordens bancárias, de R$ 505.000,00, em 30/6/2006, e de R$ 303.000,00, em 29/11/2006.
2.	De início, cabe conhecer do recurso por estarem preenchidos os requisitos de admissibilidade previstos nos artigos 32, inciso II, e 34 da Lei Orgânica do Tribunal de Contas da União.
3.	Em sua peça recursal, o embargante alega, em síntese, que o Acórdão 1632/2021-TCU-Segunda Câmara foi omisso por não ter se manifestado sobre a possibilidade de compensação de obras não executadas com outras adicionais, a exemplo de 12,13 km a mais do que o projeto previsto, além de diversas outras obras, inclusive reconhecidas no item 40 da instrução técnica, transcrita no voto condutor do julgado recorrido, nos seguintes termos:
"40. F) Quanto ao fato de que a diferença apurada no relatório técnico do processo 54360.000712/2005 - peça 4 se trataria de contrapartida da prefeitura, decorrente de inconsistência da planilha apresentada à época, o responsável não apresentou nenhuma documentação comprobatória de tal assertiva, nem mesmo a apresentação da planilha que seria a correta."
4.	Não há omissão a ser sanada nesta oportunidade. O próprio embargante apontou o trecho do voto condutor do Acórdão 1632/2021-TCU-Segunda Câmara, no qual a questão da compensação foi examinada, apontando para a impossibilidade de acolher os argumentos de defesa do embargante, uma vez que se tratavam de alegações sem documentação probatória suficientes para demonstrar o nexo de causalidade entre os recursos repassados e as despesas realizadas, senão vejamos:
"11. 	Vale destacar que não vieram ao processo as provas da regular aplicação dos recursos repassados ao responsável, capazes de afastar as irregularidades apontadas na fase interna desta tomada de contas especial, observadas na execução dos convênios em exame. Tampouco foram trazidas aos autos elementos para dar suporte às alegações quanto às alterações do objeto com a "anuência de fiscais e especialistas" ou mesmo que a diferença apurada no relatório técnico do processo 54360.000712/2005 diz respeito à contrapartida da prefeitura, decorrente de inconsistência da planilha apresentada à época, conforme se vê no seguinte trecho da instrução técnica transcrita no relatório precedente: 
40. F) Quanto ao fato de que a diferença apurada no relatório técnico do processo 54360.000712/2005 - peça 4 se trataria de contrapartida da prefeitura, decorrente de inconsistência da planilha apresentada à época, o responsável não apresentou nenhuma documentação comprobatória de tal assertiva, nem mesmo a apresentação da planilha que seria a correta.
12.	Sendo suficientes esses destaques, que indicam a inexecução parcial do objeto dos Convênios CRT/AL/7000/2005 e CRT/AL/1000/2006, com prejuízo ao Erário causado pela gestão irregular dos recursos por parte do Sr. Marcos José Dias Viana, e ausentes elementos que demonstrem a boa-fé ou outro excludente de culpabilidade do responsável, resta julgar irregulares suas contas com a imputação do débito apurado nos autos, deixando-se, entretanto, de aplicar a multa prevista no art. 57 da Lei 8.443/92 em razão da prescrição da pretensão punitiva identificada pela SecexTCE."
5.	Uma vez que não se observa omissão no julgado recorrido, vale esclarecer que não é cabível a rediscussão do mérito em sede de embargos, visto que, nos termos do art. 287 do RI/TCU, cabem Embargos de Declaração quando houver obscuridade, omissão ou contradição em acórdão do Tribunal.
6.	Sobre a omissão, vale esclarecer que é caracterizada pela ausência de pronunciamento do relator sobre a matéria que deveria ter sido apreciada no julgado embargado e sem o qual a decisão perde sustentação, o que não restou evidenciado no presente caso. 
7.	Embora se tenha constatado que todos os argumentos do embargante foram devidamente considerados, em seus aspectos essenciais, durante a instrução dos autos, importa lembrar que não se pode confundir ausência de fundamentação com fundamentação concisa ou suficiente para a análise constitucional da lide, obedecendo ao comando do art. 93, inciso IX, da Constituição Federal de 1988 (HC 105.349AgR, Rel. Min. Ayres Britto, 23/11/2010, 2ª Turma, DJE de 17/2/2011) .
8.	A jurisprudência desta Corte de Contas (v. g. Acórdãos 429/2002 e 3.195/2007, da 2ª Câmara, 153 e 932/2003, 1.932 e 3.019/2011, do Plenário) , amparada na melhor doutrina e em julgados dos tribunais superiores do Poder Judiciário, aponta no sentido de que ao julgador cumpre apreciar a matéria em discussão nos autos de acordo com os aspectos e teses pertinentes à solução da controvérsia, não estando obrigado a rechaçar, um a um, os argumentos expendidos pela parte, quando os fundamentos utilizados já lhe tenham sido suficientes para formar sua razão de decidir. 
9.	A entrada em vigor do Novo Código de Processo Civil, Lei 13.105/2015, com a inclusão, entre os elementos essenciais da sentença, da necessidade de "enfrentar todos os argumentos deduzidos no processo capazes de, em tese, infirmar a conclusão adotada pelo julgador" (art. 489, §1º, inciso IV) , reforçou este entendimento e não alterou a linha mestre do entendimento jurisprudencial de que a fundamentação de todas as decisões deve atender ao princípio da persuasão racional ou do livre convencimento motivado, o qual não impõe ao julgador o rebate pormenorizado das questões postas, com exceção daquelas que influírem e foram nodais para o desate e julgamento dos pedidos formulados.
10.	Assim, uma vez que os argumentos apresentados pelo embargante não sustentam nenhuma omissão, contradição ou obscuridade a ser sanada nos termos do Acórdão 1632/2021-TCU-Segunda Câmara, nota-se apenas a intenção de resistir ao mérito da matéria já decidida neste processo, o que é incabível na via estreita dos Embargos de Declaração, segundo reconhecido pela jurisprudência deste Tribunal - Acórdãos 2.391/2019, 2.928/2019, 2.690/2019, 2.170/2019, 2.909/2017, 2.608/2017 e 2.367/2017 proferidos pelo Plenário desta Corte de Contas, este último de minha relatoria e os demais relatados pelos Ministros Augusto Nardes, Benjamin Zymler, Ana Arraes, Raimundo Carreiro, André Luís de Carvalho e Augusto Sherman Cavalcanti, respectivamente, podendo ser mencionados também alguns precedentes do Supremo Tribunal Federal, quais sejam, ACO 1062 AgR-ED-ED/DF de 20/4/2017, Inq 3983 ED/DF de 2/6/2016 e ACO 312 ED/BA de 7/10/2015, todos de Plenário, relatores os Ministros Edson Fachin, Teori Zavascki e Luiz Fux.
	Isso posto, são improcedentes estes embargos, razão pela qual VOTO no sentido de que o Tribunal adote a deliberação que ora submeto ao Colegiado.
TCU, Sala das Sessões Ministro Luciano Brandão Alves de Souza, em 11 de maio de 2021.
AROLDO CEDRAZ 
Relator